臺灣高等法院民事判決
111年度重上字第346號
上  訴  人  鄭立中  
訴訟代理人  商桓朧律師
被上訴人    黃國峻  
            李秉穎  
共      同
訴訟代理人  吳慶隆律師
上列當事人間請求拆屋還地等事件，上訴人對於中華民國111年2
月24日臺灣新北地方法院110年度重訴字第33號第一審判決提起
上訴，本院於111年11月22日言詞辯論終結，判決如下：
    主      文
上訴駁回。
第二審訴訟費用由上訴人負擔。
    事實及理由
一、被上訴人主張：伊為坐落新北市○○區○○段000地號土地（下
    稱957地號土地）之共有人，應有部分各2分之1。上訴人無
    正當法律上權源，於957地號土地上搭建2層高建物（下稱系
    爭增建物），占用957地號土地如原判決附圖編號A（面積44
    ㎡）之部分（占用部分下稱系爭土地），自民國105年1月13
    日起至110年1月11日，受有相當於租金新臺幣（下同）8萬7
    ,459元之利益，並自110年2月10日起按月受有相當於租金1,
    412元之利益，伊則受有同額之損害等情。爰依民法第767條
    第1項、第179條規定，請求上訴人拆除系爭增建物，並將系
    爭土地返還予伊，及應給付伊8萬7,459元，暨自110年2月10
    日起至清償日止按年息5%計算之利息，另自110年2月10日起
    自返還系爭土地之日止，按月給付伊1,412元（原審就此為
    上訴人敗訴之判決，上訴人不服提起上訴；被上訴人於原審
    請求逾前述部分，業受敗訴判決，未據上訴，非屬本院審理
    範圍，茲不贅述）。並答辯聲明：上訴駁回
二、上訴人則以：訴外人李慶貴即被上訴人李秉穎之父兼957地號土地之原地主，就957地號土地有出具土地使用權同意書，供興建臺北縣政府建設局66建字第2888號建造執照（下稱2888號建照）之集合住宅（下稱系爭集合住宅），957地號土地為系爭集合住宅之法定空地，被上訴人就系爭土地已無使用、收益等權能，而應繼續容忍將系爭土地供他人為建築基地使用，自無權請求伊拆除系爭增建物，並給付不當得利。且伊之父向建商買受與957地號土地相鄰之坐落同段958地號土地及其上759、760建號建物（門牌：新北市○○區○○○路0段0巷0號1樓、2樓，下合稱系爭房屋），經建商交付系爭土地供伊使用，系爭集合住宅之其他建物所有人，多年來均未曾反對，足見伊為有權占有系爭土地。另系爭土地迄今仍為系爭集合住宅之法定空地，被上訴人無從重複申請建築使用或為其他利用，而拆除系爭增建物將損及系爭房屋之安全，被上訴人本件請求違反誠信原則且屬權利濫用等語，資為抗辯。並上訴聲明：㈠原判決不利於伊部分廢棄；㈡上開廢棄部分，被上訴人在第一審之訴及假執行之聲請均駁回。
三、兩造不爭執事項（見本院卷第88頁）：
　㈠957地號土地為被上訴人共有，應有部分各2分之1。
　㈡上訴人在957地號土地上搭建系爭增建物而占用系爭土地。
　㈢李慶貴就957地號土地有出具土地使用權同意書，供興建2888
    號建照之系爭集合住宅，957地號土地為2888號建照內之法
    定空地。　
四、茲就兩造之爭點及本院之判斷，分述如下：
　㈠被上訴人依民法第767條第1項規定，請求上訴人拆除系爭增
    建物，並將系爭土地返還予被上訴人，有無理由？
　⒈按所有人對於無權占有或侵奪其所有物者，得請求返還之。
    對於妨害其所有權者，得請求除去之。民法第767條第1項前
    段、中段定有明文。次按以無權占有為原因，請求返還土地
    者，占有人對土地所有權存在之事實無爭執，而僅以非無權
    占有為抗辯者，土地所有權人對其土地被無權占有之事實無
    舉證責任，占有人自應就其取得占有係有正當權源之事實證
    明之（最高法院85年度台上字第1120號、72年度台上字第15
    52號判決意旨參照）。
　⒉957地號土地為被上訴人共有，應有部分各2分之1；上訴人在
    957地號土地搭建系爭增建物，占用系爭土地等情，為兩造
    所不爭執（見兩造不爭執事項㈠、㈡），並有土地登記謄本、
    原審法院勘驗筆錄、土地複丈成果圖等件在卷可參（見原審
    卷第15至16、199至203、235頁），堪認被上訴人為系爭土
    地之共有人，上訴人雖以前揭情詞，辯稱：伊非無權占有系
    爭土地云云，惟被上訴人予以否認。依照前揭說明，應由上
    訴人就其正當占有系爭土地之權源舉證證明。經查：
　⑴上訴人抗辯：系爭房屋為系爭集合住宅緊鄰系爭土地之唯一
    住戶，建商以較高之售價出售系爭房屋，並同意由系爭房屋
    所有人專用系爭土地云云，固提出林務局農林航空測量所航
    空照片、使用執照影印圖說等件為證（見原審卷第113、311
    頁），然依前開照片、使用執照影印圖說至多僅得認系爭房
    屋緊鄰系爭土地，無從認定上訴人前開抗辯為真。且李慶貴
    出具957地號土地使用權同意書，僅供興建2888號建照之系
    爭集合住宅，作為法定空地，建商自無逾此同意之範圍，與
    系爭房屋所有人約定957地號土地由該房屋所有人專用之權
    限，上訴人未舉證證明其得土地所有權人同意使用系爭土地
    ，尚無從僅因李慶貴提供957地號土地作為建築系爭集合住
    宅之法定空地，即遽認其有占用系爭土地之正當權源。而系
    爭集合住宅之其他建物所有人，既非系爭土地所有人，其等
    有無反對上訴人使用系爭土地，顯與上訴人有無占有系爭土
    地之正當權源無涉，上訴人以系爭集合住宅之其他建物所有
    人未曾反對為由，主張其為有權占有系爭土地，亦無足採。
　⑵上訴人又抗辯：系爭土地為法定空地，被上訴人就系爭土地
    已無使用、收益等權能，無權請求上訴人拆除系爭增建物返
    還系爭土地云云。惟按法定空地依建築法第11條規定，係屬
    建築基地之一部分，其於建築基地建築使用者，應留設一定
    比例面積之空地，旨在維護建築物便於日照、通風、採光、
    防火等，以增進建築物使用人之舒適、安全、衛生等公共利
    益。而土地所有人出具土地使用權同意書提供土地與他人作
    為建築物法定空地，無非係為維護建築物符合上開公共利益
    之規定及意旨，其權利之行使於此目的範圍內固受限制，惟
    仍保有所有權之權能。倘該建築物所有人於法定空地上增建
    或添設其他設施，違背留設法定空地之目的，土地所有人究
    非不得對之行使物上請求權，並請求返還不當得利（最高法
    院110年度台上字第2777號、106年度台上字第2035號判決意
    旨參照）。查系爭土地為系爭集合住宅之法定空地，為兩造
    所不爭執，復有系爭集合住宅壹層平面圖、土地面積計算圖
    、新北市政府工務局110年3月26日、110年12月8日函在卷可
    稽（見原審卷第115至117、169至170、243頁），堪信為真
    實。惟所有人，於法令限制之範圍內，得自由使用、收益、
    處分其所有物，並排除他人之干涉，民法第765條定有明文
    。縱系爭土地為法定空地，而負有建築法第11條第3項規定
    「非依規定不得分割、移轉，並不得重複使用」之使用負擔
    ，使用權能受有限制，然依前開說明，被上訴人仍保有所有
    權，對無權占用系爭土地者，仍得對之行使物上請求權。上
    訴人此部分抗辯，亦非可採。
　⒊被上訴人請求上訴人拆除系爭增建物返還系爭土地是否為權
    利濫用？是否違背誠實信用原則？
　⑴按民法第148條所稱權利之行使，不得以損害他人為主要目的
    者，係指行使權利，專以損害他為目的之情形而言，若為自
    己之利益而行使，縱於他人之利益不無損害，然既非以損害
    他人為主要目的，即無該條之適用（最高法院69年度台上字
    第1079號判決意旨參照）。
　⑵上訴人抗辯：被上訴人請求拆除系爭增建物，無任何利益可
    圖，且將嚴重損及系爭房屋之安全，違反誠信原則，並有權
    利濫用云云。惟查，法定空地之留設，係使建築物便於日照
    、通風、採光及防火等，以增進居住環境之舒適，具有公益
    性之目的，本不得任意占用而興建違章建築，上訴人既在系
    爭土地違法搭建系爭增建物，致喪失法定空地之功能，被上
    訴人訴請上訴人拆除系爭增建物，回復系爭土地為空地之狀
    態，對公益亦有助益，難認係以損害他人為主要目的，自非
    屬權利濫用。再者，系爭增建物為獨立之建物，為兩造所不
    爭執（見本院卷第76頁），則系爭增建物與系爭房屋既分屬
    獨立之二建物，系爭房屋本具有一定之結構安全及功能，拆
    除系爭增建物應不致影響系爭房屋之結構安全，上訴人空言
    抗辯拆除系爭增建物將損及系爭房屋云云，自不可採。綜此
    ，上訴人辯稱：被上訴人行使權利有權利濫用之情形，違背
    誠實信用原則云云，核屬無據。
　⒋綜上，上訴人無正當權源而占用系爭土地，自足以妨害被上
    訴人所有權之圓滿行使，被上訴人請求拆除系爭增建物返還
    系爭土地，為有理由。
　㈡被上訴人依民法第179條規定，請求上訴人給付8萬7,459元，
    及自110年2月10日起自返還系爭土地之日止，按月給付1,41
    2元，有無理由？ 
　⒈按依不當得利之法則請求返還不當得利，以無法律上之原因
    而受有利益，致他人受有損害為要件，故其得請求返還之範
    圍，應以對方所受之利益為度，非以請求人所受損害若干為
    準，無權占有他人土地，可能獲得相當於租金之利益為社會
    通常之觀念（最高法院61年度台上字第1695號判決意旨參照
    ）。次按城市地方租用基地建築房屋之租金，依土地法第10
    5條準用同法第97條規定，以不超過土地申報總價年息10%為
    限。所謂土地之總價額，依土地法施行法第25條規定，係指
    土地所有人依土地法申報之地價即法定地價。又基地租金之
    數額，除以基地申報地價為基礎外，尚須斟酌基地之位置，
    工商業繁榮之程度，承租人利用基地之經濟價值及所受利益
    等項，並與鄰地租金相比較，以為決定，並非必達申報總地
    價年息10%最高額（最高法院68年度台上字第3071號判決意
    旨參照）。
　⒉本件上訴人無權占有系爭土地，業如前述，則其無法律上之
    原因而受利益，致使被上訴人不能使用、收益系爭土地，因
    此受有損害，是被上訴人依不當得利之法律關係請求上訴人
    返還相當於租金之不當利益，即有理由。原審審酌系爭土地
    為系爭集合住宅之法定空地，被上訴人之使用收益權能受到
    建築法令規範之限制，系爭土地臨近新北市三重區永安北路
    2段，附近交通便利，屬商業地帶，生活機能尚佳，及上訴
    人占用系爭土地使用現況與現今社會經濟發展狀況等一切情
    狀，認上訴人就占用系爭土地部分，應以土地申報地價年息
    2%計算其相當於租金之不當得利，應屬適當。而957地號土
    地自105年起至110年之申報地價為2萬320元、2萬320元、1
    萬9,680元、1萬9,680元、1萬9,520元、1萬9,520元（見原
    審卷第217至218、159至160頁），則被上訴人得請求上訴人
    給付自105年1月13日起至110年1月11日止相當於租金之不當
    得利數額為8萬7,507元（計算式：2萬320元/平方公尺×44平
    方公尺×2%/年×(1+353/365)年+1萬9,680元/平方公尺×44平
    方公尺×2%/年×2年+1萬9,520元/平方公尺×44平方公尺×2%/
    年×(1+11/365)年=8萬7,507元，元以下四捨五入，下同），
    及自起訴狀繕本送達翌日（即110年2月10日，見原審卷第83
    頁）起至清償日止按年息5%計算之利息；另自110年2月10日
    起至返還系爭土地之日止，按月給付之數額為1,431元（計
    算式：1萬9,520元/平方公尺×44平方公尺×2%/年×1/12年/月
    =1,431元/月），原審就此命上訴人給付8萬7,459元本息，
    及按月給付1,412元，未逾前揭數額（被上訴人在原審逾此
    部分之請求，業受敗訴判決，未據上訴，不在本院審理之範
    圍），被上訴人依原審所准之數額為請求，即有理由。
　⒊上訴人雖辯稱，系爭土地屬法定空地，被上訴人不得為任何
    營業行為，自未受有損害云云。然查，上訴人無權占用系爭
    土地，即受有「使用」之利益，此項使用利益本應歸屬系爭
    土地之所有人即被上訴人，當然使被上訴人因此受有損害。
    蓋不當得利制度並不在填補損害，而在返還其依權益歸屬不
    應取得之利益，不以請求人實際受有積極損害及消極損害為
    必要。故上訴人上開所辯，亦無足採。
五、綜上所述，本件被上訴人依民法第767條第1項前段、中段、
    第179條規定，請求上訴人拆除系爭增建物，將系爭土地返
    還予伊，並給付伊8萬7,459元，及自110年2月10日起至清償
    日止按年息5%計算之利息，另自110年2月10日起自返還系爭
    土地之日止，按月給付伊1,412元，核屬正當，應予准許。
    從而，原審就此為上訴人敗訴之判決，並無不合。上訴意旨
    指摘原判決此部分不當，求予廢棄改判，為無理由，應駁回
    上訴。
六、本件事證已臻明確，兩造其餘之攻擊或防禦方法及所用之證
    據，經本院斟酌後，認為均不足以影響本判決之結果，爰不
    逐一論列，附此敘明。
七、據上論結，本件上訴為無理由，依民事訴訟法第449條第1項
    、第78條，判決如主文。
中　　華　　民　　國　　111 　年　　12　　月　　13　　日
                  民事第十四庭  
                      審判長法  官  周群翔
                            法  官  黃珮禎    
                            法  官  陳雯珊
正本係照原本作成。
如不服本判決，應於收受送達後20日內向本院提出上訴書狀，其
未表明上訴理由者，應於提出上訴後20日內向本院補提理由書狀
（均須按他造當事人之人數附繕本）上訴時應提出委任律師或具
有律師資格之人之委任狀；委任有律師資格者，另應附具律師資
格證書及釋明委任人與受任人有民事訴訟法第466 條之1第1項但
書或第2項所定關係之釋明文書影本。如委任律師提起上訴者，
應一併繳納上訴審裁判費。
中　　華　　民　　國　　111 　年　　12　　月　　14　　日

  　　　　　　　　　　　　　書記官  陳亭如